臺灣高等法院民事判決
109年度上易字第313號
上  訴  人  台新國際商業銀行股份有限公司

法定代理人  尚瑞強
訴訟代理人  謝翰儀
            徐碩彬
被上訴人    張立業
            張玉文
上列當事人間請求撤銷遺產分割登記事件，上訴人對於中華民國
108年11月29日臺灣桃園地方法院107年度訴字第3070號第一審判
決提起上訴，本院於109年6月10日言詞辯論終結，判決如下：
    主      文
原判決關於駁回上訴人後開第二、三項之訴部分，及訴訟費用（
除確定部分外）之裁判均廢棄。
被上訴人間就附表編號1、2所示不動產於民國一０六年六月三十
日所為之遺產分割協議債權行為，及於民國一０七年一月二十二
日所為之分割繼承登記物權行為，均應予撤銷。
被上訴人張玉文應將附表編號1、2所示不動產於民國一０七年一
月二十二日之分割繼承登記予以塗銷。
第一、二審（除確定部分外）訴訟費用由被上訴人連帶負擔。
    事實及理由
壹、程序方面
一、按當事人對於第一審判決不服之程度，及應如何廢棄或變更
    之聲明，依民事訴訟法第441 條第1 項第3 款雖應表明於上
    訴狀，然其聲明之範圍，至第二審言詞辯論終結時為止，得
    擴張或變更之，此不特為理論所當然，即就同法於第二審程
    序未設與第473 條第1 項同樣之規定，亦可推知（最高法院
    30年渝抗字第66號判例意旨參照）。次按不變更訴訟標的，
    而補充或更正事實上或法律上之陳述者，非為訴之變更或追
    加，民事訴訟法第256條定有明文；依同法第463條規定，此
    於第二審程序亦準用之。查上訴人於原審以被上訴人張立業
    、張玉文（合稱為被上訴人，單獨即逕載姓名）間就被繼承
    人張徐梅蘭（原判決誤載徐梅蘭）遺留如附表編號1至3之財
    產於民國106年6月30日所為遺產分割協議（下稱系爭分割協
    議），及以原因日期106年6月14日、登記日期107年1月22日
    辦理之分割繼承登記（下稱系爭分割登記），均屬無償行為
    ，依民法第244條第1、4項規定，聲明請求：㈠被上訴人就張
    徐梅蘭所遺如附表編號1至3之財產所為之系爭分割協議及分
    割登記行為應予撤銷。㈡張玉文應將如附表編號1、2所示不
    動產之系爭分割登記塗銷（原審卷一第2頁）。經原審判決
    其全部敗訴，上訴人聲明不服全部提起上訴，嗣於本院將上
    開聲明㈠部分更正為：被上訴人就張徐梅蘭所遺如附表編號1
    至3之財產所為系爭分割協議之債權行為及系爭分割登記之
    物權行為應予撤銷（本院卷第42頁）；復又將上開聲明關於
    附表編號1至3所示財產，減縮為如附表編號1、2所示財產（
    本院卷第107頁至108頁）。經核上訴人前開減縮部分，已非
    本院審理範圍，於茲不贅；另其就聲明文字為更正，因仍係
    本於其在原審或本院主張被上訴人間之系爭分割協議及分割
    登記均屬詐害債權之無償行為，故應撤銷之相同陳述，未變
    更聲明請求之內容及訴訟標的，僅在補充聲明之陳述，以使
    聲明清楚完足，非屬訴之變更、追加，併予敘明。
二、被上訴人經合法通知均未於言詞辯論期日到場，均核無民事
    訴訟法第386條所列各款情形，爰依上訴人之聲請，由其一
    造辯論而為判決。　　
貳、實體方面
一、上訴人主張：伊對張立業有信用卡消費款新臺幣（下同）92
    萬5456元本息之債權（下稱系爭款項），經取得執行名義後
    對張立業為強制執行，均因其名下無財產而執行無結果。嗣
    被上訴人於106年6月14日共同繼承被繼承人張徐梅蘭名下如
    附表編號1、2所示財產（下稱系爭不動產），竟為避免張立
    業遭伊追索債務，於106年6月30日就系爭不動產為系爭分割
    協議，約定由張玉文單獨取得系爭不動產所有權，並於107
    年1月22日完成系爭分割登記，將系爭不動產登記為張玉文
    所有。系爭分割協議之債權行為及系爭分割登記之物權行為
    ，係屬無償行為，並害及伊對張立業之債權，自得依民法第
    244條第1、4項規定，訴請撤銷前開債權及物權行為，並請
    求張玉文回復原狀等語。並於本院上訴聲明：㈠原判決關於
    駁回後開第㈡㈢項之訴部分廢棄。㈡被上訴人間就系爭不動產
    所為系爭分割協議之債權行為及系爭分割登記之物權行為，
    均應予撤銷。㈢張玉文應將系爭不動產於107年1月22日之系
    爭分割登記予以塗銷。　
二、被上訴人經通知均未到庭陳述，亦均未為任何聲明。
三、本院得心證之理由：
　㈠查上訴人主張其為張立業之債權人，張立業積欠系爭款項未
    為清償，嗣張立業之母張徐梅蘭於106年6月14日死亡，遺有
    系爭不動產，被上訴人為張徐梅蘭之繼承人，共同繼承系爭
    不動產，渠等為系爭分割協議，將系爭不動產全部分歸由張
    玉文取得，並以系爭分割登記辦理所有權移轉登記予張玉文
    等情，業據提出原法院102年9月30日桃院晴102司執卓字第7
    0913號債權憑證、土地暨建物登記謄本、桃園市地籍異動索
    引、原法院家事法庭107年11月12日函文、繼承系統表、戶
    籍謄本等件為證（原審卷一第4頁至14頁、31頁至32頁），
    並有桃園市大溪地政事務所109年5月13日函文檢附之分割繼
    承登記申請資料（含106年6月30日遺產分割協議書）存卷可
    稽（本院卷第111頁至129頁）；被上訴人經合法通知均未到
    庭爭執，亦未提出書狀為何聲明或陳述，自堪信上訴人前開
    主張為真正。
  ㈡按債務人所為之無償行為，有害及債權者，債權人得聲請法
    院撤銷之；債務人所為之有償行為，於行為時明知有損害於
    債權人之權利者，以受益人於受益時亦知其情事為限，債權
    人得聲請法院撤銷之；債權人依前開規定聲請法院撤銷時，
    得並聲請命受益人或轉得人回復原狀。此觀諸民法第244條
    第1項、第2項、第4項前段之規定即明。又所謂無償行為，
    單獨行為或契約均屬之。次按繼承權固為具有人格法益之一
    身專屬權利，惟於繼承人未拋棄繼承，本於繼承與其他繼承
    人對於遺產全部為公同共有時，該公同共有權已失其人格法
    益性質，而為財產上之權利，從而繼承人間之遺產分割協議
    ，係公同共有人間就公同共有物所為之處分行為，倘全部遺
    產協議分割歸由其他繼承人取得，對未分割取得遺產之該繼
    承人而言，形式上係無償行為，若害及債權人之債權實現，
    債權人應得提起民法第244 條第1項之撤銷訴訟（本院暨所
    屬法院106年法律座談會民事類提案第2號、105年法律座談
    會民事類提案第7號審查意見參照）。且繼承權之拋棄，固
    不許債權人依民法第244條第1項規定撤銷之，惟繼承權之拋
    棄，係指繼承人於法定期間否認繼承對其發生效力之意思表
    示，即消滅繼承效力之單獨行為；而拋棄因繼承所取得之財
    產，係於繼承開始後，未於法定期間拋棄繼承權，嗣就其已
    繼承取得之財產予以拋棄，與拋棄繼承權之性質迥然有別，
    如拋棄因繼承所取得之財產，而將繼承所得財產之公同共有
    權，與他繼承人為不利於己之分割協議，倘因而害及債權者
    ，債權人自得依民法第244條第1項行使撤銷權（最高法院10
    6年度台上字第1650號判決意旨參照）。準此以觀，被上訴
    人既均為張徐梅蘭之繼承人，未拋棄繼承（原審卷一第14頁
    ），足認張立業於張徐梅蘭106年6月14日死亡即繼承原因發
    生時，即與其他繼承人即張玉文就張徐梅蘭所遺之系爭不動
    產因繼承而取得公同共有權利，依上開說明，該公同共有權
    已失其人格法益之性質，屬財產上之權利，被上訴人嗣就系
    爭不動產為系爭分割協議，核屬全體繼承人對公同共有物所
    為之財產處分行為，自為民法第244條規定得撤銷之標的範
    圍。又觀諸被上訴人所簽立之106年6月30日遺產分割協議書
    ，渠等協議將系爭不動產全部分歸由張玉文取得，惟無任何
    應給付對價之約定，亦未見張立業取得其他相應之對價或遺
    產（本院卷第121頁），張立業顯係與他繼承人為不利於己
    之分割協議，形式上係無償行為無訛。然張立業尚積欠上訴
    人系爭款項未清償，且被上訴人間為系爭分割協議時，張立
    業已陷於無資力之狀態，此亦有張立業106年度、107年度之
    電子閘門所得調件明細表可稽（本院限閱卷第5頁至9頁），
    則被上訴人所為系爭分割協議及分割登記行為，減少張立業
    之積極財產，有害於上訴人債權之受償，上訴人依民法第24
    4條第1、4項規定，請求撤銷被上訴人間就系爭不動產所為
    系爭分割協議之債權行為及系爭分割登記之物權行為，併請
    求受益人張玉文塗銷系爭不動產之系爭分割登記，洵屬有據
    。
  ㈢復按民法第244條規定之撤銷權，自債權人知有撤銷原因時起
    ，1年間不行使，或自行為時起經過10年而消滅，民法第245
    條定有明文。依此規定，債權人之撤銷權，係自行為時經過
    10年始行消滅，至上述1年之期間，須自債權人知有撤銷原
    因，始能起算。所謂撤銷原因係指構成行使撤銷權要件之各
    事由而言，在無償行為，應自知有害及債權之事實時起算（
    最高法院100年度台上字第1058號判決意旨參照）。查被上
    訴人間所為系爭分割協議之時間固為106年6月30日（本院卷
    第121頁），然上訴人主張其係於107年5月16日、同年11月2
    2日調閱系爭不動產之登記謄本及異動索引，始知上情乙節
    ，核與其自行查詢列印之土地暨建物登記謄本、異動索引所
    載列印時間相符（原審卷一第6頁至13頁），堪認有據，此
    距其於107年12月17日提起本件訴訟時（見原審卷一第2頁民
    事起訴狀之收文戳），尚未逾民法第245條規定之1年除斥期
    間，亦可認定。
四、綜上所述，上訴人依民法第244條第1、4項規定，請求撤銷
    被上訴人就系爭不動產所為系爭分割協議之債權行為及系爭
    分割登記之物權行為，暨張玉文應將系爭分割登記予以塗銷
    ，均為有理由，應予准許。從而原審為上訴人敗訴之判決，
    尚有未洽。上訴意旨指摘原判決此部分不當，求予廢棄改判
    ，為有理由，爰由本院予以廢棄，改判如主文第2、3項所示
    。
五、本件事證已臻明確，兩造其餘之攻擊或防禦方法及所用之證
    據，經本院斟酌後，認為均不足以影響本判決之結果，爰不
    逐一論列，附此敘明。
六、據上論結，本件上訴為有理由，依民事訴訟法第450條、第8
    5條第2項、第463條、第385條第1項前段，判決如主文。 
中　　華　　民　　國　　109 　年　　7 　　月　　8　　日
                    民事第十二庭  
                        審判長法  官  陳秀貞
                              法  官  林哲賢 
                              法  官  邱景芬

附表
編號 遺產項目 權利範圍  1 桃園市○○區○○段0000地號土地 全部  2 桃園市○○區○○段000○號即門牌號碼桃園市○○區○○路0段00巷00弄00號之建物 全部  3 車牌號碼000-0000之汽車 全部 
正本係照原本作成。
不得上訴。
中　　華　　民　　國　　109 　年　　7 　　月　　9 　　日
　　　　　　　　　　　　    　書記官  陳泰寧